臺灣高等法院臺南分院刑事判決
109年度上訴字第736號
上  訴  人  
即  被  告  A女    （真實姓名年籍詳卷）
選任辯護人  羅振宏律師（法扶律師）
上  訴  人  
即  被  告  B男    （真實姓名年籍詳卷）
指定辯護人  本院公設辯護人簡松柏
上列上訴人即被告因家暴妨害自由等案件，不服臺灣雲林地方法
院108年度訴字第588號中華民國109年3月30日第一審判決（起訴
案號：臺灣雲林地方檢察署108年度偵字第3052號），提起上訴
，本院判決如下：
    主      文
原判決關於甲 、乙 部分均撤銷。
甲 成年人故意對兒童共同犯買賣人口罪，處有期徒刑參年。未
扣案犯罪所得新臺幣肆拾萬元沒收之，於全部或一部不能沒收或
不宜執行沒收時，追徵其價額。
乙 成年人故意對兒童共同犯買賣人口罪，處有期徒刑參年。未
扣案犯罪所得新臺幣肆拾萬元沒收之，於全部或一部不能沒收或
不宜執行沒收時，追徵其價額。
甲 、乙 其餘被訴部分無罪（即甲 、乙 對C男犯買賣人口部分
）。
    事實及理由
甲、有罪部分
壹、犯罪事實
    甲 與乙 為同居關係，2人均為成年人，自民國97年起至101
    年間，甲 先後自乙 受胎而懷孕、生產4 名子女（依序為97
    年、98年、100年、101年出生），因經濟狀況困窘，其中次
    女（100年次）已由他人合法收養，105年3月○日再生產C男
    ，未經合法出養程序，即交由甲男（已死亡，經原審判決公
    訴不受理）扶養（出養C男部分，由本院為無罪之諭知，詳
    下所乙部分），甲 、乙 於C男出生後，因無力扶養，已無
    意再生養子女，乃於C男出生後之某日，前往醫療院所裝置
    避孕器。詎甲男未依規定收養C男後，為使C男有手足共同生
    活，又透過丙○○（媒介買賣人口部分，業經原審判決確定）
    向甲 、乙 遊說，以新臺幣（下同）100萬元為代價，再由
    甲 懷孕生產另名子女出養與甲男，而甲 、乙 明知其等無
    力扶養子女，亦無意願再生養子女，仍共同基於成年人故意
    對兒童犯買賣人口之犯意聯絡，先由甲 於105年2月29日前
    往診所取出避孕器，再由乙 使甲 受孕，甲男則透過丙○○於
    甲 懷孕時，先給付現金30萬元，並於懷孕期間按月交付2萬
    元，甲 於106年11月間順利產下D女，甲男再透過丙○○交付
    剩餘50萬元現金，甲 則透過丙○○將未滿12歲之兒童D女交由
    甲男扶養。甲 為使甲男得以順利收養D女，乃與甲男共同基
    於使公務員登載不實之犯意聯絡，於106年12月20日，2人一
    同前往桃園市○○區○○○路00號「桃園○○○○○○○○○」，共同填載
    「認領暨姓氏、權利義務行使負擔書約」、「認領登記、姓
    名變更/冠姓/從姓登記申請書」，並持之向該戶政事務所承
    辦人員申請認領D 女為甲男之婚生子女，並約定從父姓及對
    D 女之權利義務由甲男行使，使承辦人員形式審查後，將甲
    男為D女生父，於認領後約定權利義務之行使由甲男負擔之
    不實事項，登載於其職務上所管之戶籍謄本、戶籍資料及電
    腦紀錄之公文書，足生損害於D女之身分權及戶政機關對於
    戶籍管理之正確性。
貳、證據能力部分
一、被告甲 辯護人爭執以下證據能力（本院卷第74-76頁）：㈠
    共同被告乙 之警詢筆錄。㈡被告甲 警詢筆錄。經查：
㈠、共同被告乙 於警詢之供述，屬被告以外之人，於審判外之陳
    述，為傳聞證據，因共同被告乙 業經檢察官於偵查中分別
    以被告及證人身分訊問，上開警詢中之供述，並非證明被告
    甲 本件犯行所必要，應無證據能力。
㈡、辯護人雖爭執被告甲 於警詢自白之任意性，主張被告甲 受
    警員之影響才承認，然被告甲 表示：不爭執任意性等語（
    本院卷第75頁），且觀諸被告甲 107年8月13日、107年12月
    28日之警詢筆錄（他卷第179-183頁、319-321頁），並無記
    載關於坦承買賣人口罪之語，而其於警詢筆錄中供稱關於D
    女為其與乙 所生，因甲男想要一個女兒，所以以100萬元為
    代價購買，懷孕期間先給50萬元做為生活費，生完小孩報完
    戶口，再給50萬元等情，與其於檢察官訊問時之供述並無何
    矛盾之處，且與乙 之供述相符，並無何因欠缺任意性而供
    述違反真實之情況，是辯護人以被告甲 警詢之供述欠缺任
    意性為由，主張無證據能力，尚屬無據。
二、刑事訴訟法第159條之5規定，被告以外之人於審判外之陳述
    ，雖不符前4條之規定，而經當事人於審判程序同意作為證
    據，法院審酌該言詞陳述或書面陳述作成時之情況，認為適
    當者，亦得為證據。當事人、代理人或辯護人於法院調查證
    據時，知有第159條第1項不得為證據之情形，而未於言詞辯
    論終結前聲明異議者，視為有前項之同意。查：本判決以下
    所引用之傳聞證據，檢察官、被告甲 、乙 及辯護人於審判
    程序中均同意作為證據使用，或知有傳聞證據之情形而未於
    言詞辯論終結前聲明異議（本院卷第75-79頁、107-111頁）
    ，本院審酌該等證據作成時之情況，並無違法取證之情形，
    又與本案有關聯性，認為以之作為證據應屬適當，均具有證
    據能力。　　　　　　
參、認定犯罪事實所憑之證據及理由
一、被告甲 、乙 坦承D女為其等子女，於出生後透過丙○○交由
    甲男扶養，被告甲 並坦承與甲男一同前往戶政事務所，辦
    理D女認領、從父姓、由甲男負擔權利義務之行使等事項，
    並登載於戶籍資料等事實，然均否認有何買賣D女犯行，被
    告甲 辯稱：我不是賣小孩等語，辯護人則辯護稱：乙 母親
    B-1警詢是檢舉賣D女，沒有檢舉賣C男，其作證也說養不起
    要給別人養，生完C男後，被告甲 裝避孕器，事後甲男告訴
    他們能否生一個給C男做伴，被告甲 才取出避孕器，D女是
    甲男主動要求，被告甲 、乙 本來沒有要生，還要把避孕器
    取出，給比較多的饋贈金額是合情合理，丙○○作證說他出於
    好意介紹，讓養不起小孩的人可以送到比較好的家庭，丙○○
    沒有媒介買賣故意，刑法第296條之1要有買賣合意，本件沒
    有明示、默示合意，100萬是甲男單方提出，甲男僅稱希望
    再有一個小孩與C男作伴，事前並未與被告甲 約定價金，其
    事後雖委託他人先後交付之30萬元、20萬元、50萬元等款項
    ，亦僅係出於救濟貧困之意，與被告甲 間並無買賣D女之合
    意，是被告甲 交付D女與收受上開款項間並無對價關係，收
    受款項乃接受餽贈，而非買賣價金。而生育小孩幾十萬金額
    是否算高，可否單從金額多寡而推論被告甲 主觀上是賣小
    孩故意，證據薄弱不足認定等語（本院卷第11-16頁、375-3
    76頁）。被告乙 辯稱：我不是為了錢，我根本不認識甲男
    ，是丙○○來找我們講，我們才把小孩給別人養等語。辯護人
    則辯護稱：從雙方經過丙○○介紹過程，兩邊相當熟識，跟販
    賣人口不一樣，甲男除收養C男外，積極希望再生小孩直接
    給甲男的過程，類似代理生子，甲男因為生子過程危險或營
    養費，而給付100萬，其實相當合理，買賣人口是把人當貨
    物買賣才構成買賣人口罪，本件顯然沒有把人當成貨物，至
    少在甲男這邊沒有，他就是要兩個孩子，在收養關係，沒有
    所謂對價等語（本院卷第113-115頁、375-376頁）。
二、D女為被告甲 自被告乙 受孕，並於106年11月間生產，生產
    後透過丙○○交由甲男扶養，甲男為順利收養D女，與被告甲 
    於106年12月20日前往桃園○○○○○○○○○，填載「認領暨姓氏、
    權利義務行使負擔書約」、「認領登記、姓名變更/冠姓/從
    姓登記申請書」，交與戶政事務所承辦人員，申請認領D 女
    為甲男之子女，並約定從父姓及對D 女之權利義務由甲男行
    使，使承辦人員審查後，將甲男為D女生父之不實事項，登
    載於職務上所管之戶籍資料公文書及電腦紀錄等情，為被告
    甲 （他卷第179-183頁、193-198頁、319-321頁、349-354
    頁）、乙 （他卷第185-189頁、197-200頁、317-318頁、35
    1-354頁）所承認，並有證人丙○○（他卷第231-232頁、251-
    252頁、367-369頁）、B-1即乙 母親（他卷第7-11頁）之證
    述、安安婦兒聯合診所107年6月8日107安字第608號函附之
    甲 住院病歷、生產紀錄（他卷第81-138頁）、桃園○○○○○○○
    ○○107年6月13日桃市龜戶字第1070004679號函附之D女戶籍
    資料（他卷第77-79頁）、桃園○○○○○○○○○107年7月13日桃市
    龜戶字第1070005558號函附之D女認領登記申請書、認領暨
    姓氏、權利義務行使負擔書約（他卷第143-149頁）、D女個
    人戶籍資料（他卷第37頁）、甲男之全戶戶籍謄本（他卷第
    257-259頁）等證據足以佐證，堪以認定。
三、被告甲 、乙 為同居關係，2人自97年起，已先後懷孕、生
    產4名子女（依序為97年、98年、100年、101年出生），因
    經濟狀況困窘，其中次女（100年生）已由他人收養等事實
    ，有雲林○○○○○○○○108年11月25日雲北戶字第1080002994號
    函附之被告甲 、乙 全部子女（含出養）戶籍資料（原審卷
    第241-247頁，同原審密卷第147-153頁）、臺灣板橋地方法
    院100年度司養聲字第208號民事裁定（原審密卷第143-144
    頁）、財團法人中華民國兒童福利聯盟文教基金會100年8月
    26日兒盟北收出養收字第調新北市第100282號函暨檢附之收
    養人基本資料暨證明文件一覽表、收出養事件家庭訪視報告
    （原審密卷第195-202頁）、財團法人雲林縣雲萱基金會100
    年9月13日雲萱養字第1000059號函附之兒童及少年收出養案
    件訪視調查表（原審密卷第203-206頁）在卷可考，並為證
    人B-1證述在卷（他卷第7頁）。
四、被告甲 、乙 經濟狀況不佳，被告乙 及其與被告甲 所生之
    子女，於102年6月至104年6月、107年9月至107年10月經雲
    林縣政府列冊為中低收入戶，104年7月至107年8月及107年1
    1月至109年12月列冊為低收入戶，有雲林縣政府109年2月20
    日府機社救二字第1092310377號函及所附低收入戶、中低收
    入戶證明書（原審密卷第209-225頁）、109年9月14日府機
    社救二字第1092312300號函（本院卷第197-203頁）可稽，
    再經本院調閱被告甲 、乙 104至107年間財產所得稅務資料
    （本院卷第217-226頁、227-235頁），被告甲 、乙 於上開
    期間內，均無任何所得資料，除被告甲 名下有98年國瑞汽
    車1輛以外，2人均無任何財產資料，顯見被告甲 、乙 經濟
    狀況不佳，且無固定收入。
五、被告甲 於105年3月生產C男（第5名子女），於同年4月間透
    過丙○○交由甲男扶養，此為被告甲 （他卷第179-183頁、19
    3-198頁、319-321頁、349-354頁）、乙 （他卷第185-189
    頁、197-200頁、317-318頁、351-354頁）供述在卷，核與
    證人丙○○（他卷第231-232頁、251-252頁、367-369頁）、B
    -1（他卷第7-11頁）之證述相符，並有桃園○○○○○○○○○108年
    10月9日桃市龜戶字第1080008189號函暨檢附之遷入戶籍登
    記申請書、委託書（原審卷第195-199頁）、臺灣桃園地方
    法院105年度司養聲字第335號、106年度家聲抗字第16號民
    事裁定、最高法院106年度台簡抗字第101號民事裁定、臺灣
    桃園地方法院107年度司養聲字第126號民事裁定（原審密卷
    第79-91頁）、C男個人戶籍資料（他卷第39頁）、雲林縣政
    府109年2月19日府社工二字第1092607269號函（原審密卷第
    179頁）、桃園市政府社會局109年2月18日桃社工字第10900
    12765號函暨檢附之個案匯總報告摘要（原審密卷第181-186
    頁）等證據可參。
六、刑法第296條之1之買賣人口罪，係刑法第二十六章妨害自由
    罪之一種犯罪型態，乃指行為人基於圖利之意思，將人視為
    有價之物品，貶抑其人格，使居於交易客體之地位，進行對
    價之人身自由買賣（販入或賣出），本罪之性質為必要共犯
    中之對立（合）犯，其犯罪之實行，須有買方、賣方或出質
    、受質之雙方，始得成立犯罪，且雙方均同受刑事處罰。就
    買賣人口言，乃指行為人（賣方）與他人（買方）就人口（
    被害人）及價金為合致之意思表示，並將被害人移置於他人
    實力支配下之行為。茍行為人將被害人物化，而與他人為買
    賣行為，即該當於刑法第296條之1第1項之買賣人口罪，並
    不以違反被害人意願之方法犯之為必要，此觀同條第3項另
    就以強暴、脅迫、恐嚇、監控、藥劑、催眠術或其他違反本
    人意願之方法犯前二項之罪者，加重其刑至二分之一甚明（
    最高法院97年度台上字第1068號判決意旨參照），經查：　
㈠、被告甲 、乙 自97年間起，陸續懷孕生產4名子女，其中次女
    已出養他人，而以其等無財產，且無固定收入之情況，已無
    力再生養其他子女，業經認定如上，再佐以證人B-1於偵查
    中證稱：甲 、乙 育有多名子女，平時沒有工作，無所事事
    ，有2名子女送人扶養（他卷第7頁），於本院審理時證稱：
    乙 要扶養4個小孩（指97年、98年、101年出生之子女3名，
    及案發後107年出生之么女1名）還租房子，1個月5仟元，兩
    男兩女，一個國一、一個六年級，一個四年級，看他生那麼
    多，我就頭大，他養4個小孩加減有申請政府補助，一個2,6
    95元，我的7,759元，我自己也租房子，乙 沒有拿生活費給
    我，還要向我拿錢（本院卷第295頁）等語，及證人丙○○證
    稱：乙 這戶是我們長期關懷對象，因為他們是低收入戶，
    我們有救濟（同卷第303頁）等語，亦足認被告甲 、乙 經
    濟狀況困窘，已達難以維持一般生活，需仰賴他人接濟之程
    度。
㈡、被告甲 、乙 無法養育所生之子女，因而分別於100年間將次
    女出養，105年間再將C男交由甲男扶養，亦為前所認定，而
    被告甲 、乙 於C男出生後，已無意再生育其他子女，因而
    前往醫療院所裝設避孕器，此為被告甲 供稱：避孕器是生
    完C男之後裝的（本院卷第306-307頁）、我自己去裝的，乙
     知道等語（同卷第373頁），及被告乙 供稱：我知道甲 去
    裝避孕器等語（同卷第373頁）明確，並有王宏木婦產科診
    所109年9月25日函文可參（本院卷第255頁），是C男出生後
    ，被告甲 、B女因經濟狀況欠佳，已無再生育子女之意願，
    可以確定。
㈢、被告甲 、乙 於C男出生後，已無再生育之意願，然經甲男透
    過丙○○遊說，並提出以100萬元為代價之條件後，被告甲 、
    乙 商討後同意以再懷孕生產1名子女，交由甲男扶養之方式
    ，獲取上開100萬元之利益等事實，有以下證據可證：
  ⒈證人B-1證稱：C男原本給甲男收養，後來又說要再生一個比
    較有伴，男女都好。106年11月份左右，甲 又生了一個，但
    都沒有報戶口，直接以100萬為代價賣甲男（他卷第7頁）等
    語，核與證人丙○○證稱：拿錢給乙 跟抱走小孩是我出面的
    ，錢都是甲男給我的（他卷第231頁）、（問：你有無跟甲
    男收50萬元、30萬元，之後每月2萬元，全數交給甲 ？）我
    有跟甲男拿錢，但沒有拿這麼多，甲男拿錢給我，我全數交
    給甲 他們（同卷第251頁）、（問：你有沒有拿50萬現金給
    甲 ）我沒有點，黃色信封裡面有錢，游象敬拿黃色信封給
    我，我轉交給甲 他們，裡面有錢（同卷第367頁）、生D女
    營養費是20萬元，我有轉達，每個月營養費2萬元（本院卷
    第300-301頁）、D女是因為甲男說C男需要人陪伴，我才去
    問甲 他們有無意願再生（同卷第304頁）等情，並無不符，
    而證人甲男亦坦承有透過丙○○將錢交給甲 等事實（同卷第2
    51頁），此部分之情節即堪認定。
　⒉被告甲 則供稱：D女是我的親生女兒，不是我跟甲男生的，
    因為甲男想要一個女兒，所以叫我生一個女兒給他，甲男以
    100萬元為代價向我買D女，而我再與甲男將D女登記為我與
    甲男之子女（他卷第180頁）、甲男於106年3月間，在雲林
    縣北港鎮先付現金30萬元，然後懷孕期間每月給我2萬元，
    生完小孩後在婦產科一次給付現金50萬元整作為尾款，D女
    由甲男帶走養育（同卷第181頁）、因為我之前有一個小孩C
    男給甲男扶養，而甲男叫我再生一個小孩給C男當伴，他願
    意付100萬元作為補償（同卷第320頁）、D女的生父是乙 ，
    之前我生C男給甲男認領，後來甲男說還想要再有一個小孩
    ，所以我跟乙 又生了D女，甲男說不管男生、女生都沒關係
    ，甲男說他想要再一個小孩，所以我才又再生下D女，代價
    是100萬元。106年2、3月間我懷孕，我將此消息告訴甲男，
    106年3月間給我現金30萬，交付地點是我和乙 租屋處，懷
    孕期間每個月再給我2萬元，小孩出生後，在婦產科又給我
    現金50萬，乙 知道我將D女交給甲男收養的事，甲男交給我
    的錢，乙 也有花用（同卷第194-196頁）、D女部分我拿了
    約100萬，這些錢都是透過師父（指丙○○）交付現金給我，
    當時乙 也都在場，懷孕期間每月透過師父給我現金2萬，地
    點我們租屋處（同卷第350-351頁）等語。依其供述，除明
    確供稱，懷孕、生產D女係出於甲男之要求，並以100萬元為
    代價外，並就現金之交付方式供稱，於106年3月間，由甲男
    透過丙○○在租屋處交付30萬元，懷孕期間每月交付2萬元，D
    女出生後，又在婦產科交付剩餘50萬元等情。至於其一度證
    稱上開現金是由甲男親自交付部分（他卷第194頁），與被
    告乙 之供述（詳下⒊部分）及證人丙○○上開證述不符，且其
    於後續偵訊時業已說明：我講錯了，我是到桃園龜山辦理認
    領手續時才看到甲男等語（他卷第198頁），是上開交付現
    金部分，應認係甲男透過丙○○所交付。
　⒊被告乙 亦供稱：D女是我跟甲 所生，不是跟甲男所生，因為
    甲男想要一個女兒，所以叫甲 生一個女兒給他，甲男提供1
    00萬元為代價向我買D女，甲男買D女的錢已經花完了，是在
    106年3月間在租屋處給付現金30萬，然後懷孕期間每月給甲
     2萬元。生完小孩後在婦產科前，給付現金50萬元整作為尾
    款，D女由甲男帶走扶養（他卷第186-187頁）、我之前有一
    個小孩C男給甲男扶養，而甲男叫我再生一個小孩給C男當伴
    ，他願意付100萬元作為補償（同卷第318頁，以上警詢中供
    述，作為證明被告乙 之主觀犯意部分，與被告甲 犯罪事實
    之證明無關）、將C男抱走的那個人及一個師父又來找我們
    ，那個師父說甲 再生一個，會給我們100萬作為代價，後來
    知道甲 懷孕的消息後，那個師父就先拿現金30萬過來，之
    後那名師父每個月拿現金2萬元給我們，師父來安安診所把
    小孩接走（同卷第198頁、200頁）、我所說的師父就是丙○○
    。丙○○交錢給甲 的時候，我都在場，除了最後一次，是甲 
    走出來的時候，甲 跟我說錢已經拿了，其他次的交錢場合
    我都在場（同卷第351頁）等語，與上開被告甲 之供述及證
    人丙○○之證述亦屬一致。
　⒋是以，依上開證人證述及被告甲 、乙 之供述，足認被告甲 
    、乙 於出養C男與甲男後，甲男為使C男有手足共同生活，
    又透過丙○○向甲 、乙 遊說，以100萬元為代價，再由甲 懷
    孕、生產D女並出養與甲男之事實。再佐以被告甲 產下C男
    後，因不願再生育而裝設避孕器，卻因甲男上開請求，再於
    105年9月29日取出避孕器，因而再度受孕，於106年11月間
    產下D女等情，有王宏木婦產科診所109年9月25日函（本院
    卷第245-251頁）及所附門診紀錄及安安婦兒聯合診所107年
    6月8日107安字第0608號含所檢附之被告甲 生產D女住院及
    生產病歷（他卷第81-138頁）足資為憑，是被告甲 於C男出
    生後，又再度懷孕而生產D女，並非出於其與被告乙 有意共
    同生育子女，而係出於甲男前開以100萬元為代價，希望被
    告甲 、乙 再生產另名子女，並交由其扶養，以作為C男手
    足之提議，已屬明確。
㈣、被告甲 、乙 於同居關係中，自然懷孕而生產C男，於懷孕前
    或懷孕期間，均未曾有將C男出養於他人之想法，迄C男出生
    後，因家庭經濟狀況而無力扶養，方由甲男透過身分不詳之
    人向被告乙 母親B-1探詢收養之可能，此經證人B-1於本院
    審理時證稱：我遇到介紹人，說人家沒生，說要小孩，我看
    好啦，給人家疼，乙 工作賺不了錢，無法栽培小孩，介紹
    人說對方家庭很好，要我不用煩惱，我說信任你們，就把小
    孩給人家疼等語（本院卷第293-294頁）在卷，是被告甲 、
    乙 於出養C男時，固難謂有何出於營利之意圖，而將C男交
    由他人扶養之主觀犯意（詳下無罪部分所述）。相較於C男
    之出養過程，被告甲 、乙 於C男出生並出養於甲男後，已
    明確知悉其等並無繼續生養子女之能力，且2人亦無意再繼
    續生養子女，乃經2人討論後，由被告甲 前往醫療院所裝置
    避孕器，以避免非預期之懷孕，然被告甲 、乙 嗣後卻因甲
    男提議100萬元為代價，再懷孕生產D女交由甲男扶養，而將
    避孕器取出並懷孕而生產D女，生產後隨即在婦產科診所將D
    女透過丙○○交由甲男扶養，被告甲 、乙 懷孕並生產D女，
    完全出於甲男之有對價請求，且其等未曾將D女視為親生子
    女養育，於D女出生後不久，隨即交付與丙○○轉交甲男，此
    等過程與懷孕生產C男完全不同，其等僅為配合甲男之要求
    ，將D女充作換取100萬元利益之交易客體，屬買賣人口之行
    為，已屬明確。
七、被告甲 、乙 於原審坦承犯行，上訴後否認犯行，並以前詞
    為辯，然查：　　
㈠、被告甲 、乙 均辯稱，並非為了金錢而將D女交由甲男扶養，
    係因無力扶養等語，然被告甲 、乙 於C男出生後，已經無
    力扶養，方由丙○○透過被告乙 母親B-1，向被告甲 、乙 轉
    達有意收養，C男因而出養於甲男，是其2人於C男出生後，
    已經明確知悉無法再養育其他子女，2人亦無意再生育，被
    告甲 方有前往醫療院所裝設避孕器之舉動，實屬明確之事
    實，而其2人在懷D女前，經濟狀況並無何明顯改變，此有本
    院調取之105年、106年財產所得資料可查（本院卷第217-22
    6頁、227-235頁），被告甲 、乙 實無在客觀條件未有任何
    改善之情況下，再生育D女之動機。而被告甲 取出避孕器之
    時間，距離其生產C男僅約6個月，且與甲男透過丙○○向被告
    甲 、乙 遊說再生1名子女之時間有前後關連性，被告甲 更
    於取出避孕器後不到數月即受孕，顯見被告甲 、C男懷孕並
    生產D女，均與甲男以100萬元為交換條件之提議有關，並非
    其2人另有何再生育之規劃。
㈡、被告甲 、乙 對於甲男提出以100萬元為代價懷孕、生產D女
    之提議均知情，且2人均有參與收取現金之行為，此為其等
    供述明確如上六、㈢、⒉及⒊部分所載，是其等並無不知悉100
    萬元為被告甲 懷孕並生產D女代價之可能，其等辯稱懷孕生
    產D女，並非為甲男所提出之100萬元條件等語，實非可採。
    又被告甲 、乙 就出養C男部分，固難謂有何圖利而買賣之
    主觀犯意，然其等出養C男與D女之動機與過程迥然不同，C
    男是被告甲 、乙 自然懷孕並生產後，因無力扶養，方由甲
    男透過丙○○向B-1探詢有無收養之可能，D女卻是在被告甲 
    、乙 已經決定不再生育子女，而由被告甲 裝設避孕器後，
    再因甲男前開以100萬元為對價之請求，被告甲 方取出避孕
    器，並再度懷孕生產D女，且D女出生後，在婦產科診所即由
    丙○○帶走交付甲男，被告甲 、乙 實無任何將D女視為自己
    親生子女養育之意願，已屬明確。
㈢、至於被告甲 辯護人辯稱，與甲男間無明示、默示合意部分，
    實與被告甲 之供述不符，被告甲 既坦承，因甲男之要求而
    取出避孕器，並懷孕生產D女，於懷孕過程先取得部分代價
    ，又於生產後取得剩餘代價，其與甲男間顯然有以生產為取
    得現金代價之合意。又被告甲 、乙 之辯護人均辯護稱，甲
    男交付被告甲 之現金為生產之餽贈，然被告甲 、乙 與甲
    男並無何關係，對於被告甲 懷孕生產D女，如非有何其他意
    圖，並無餽贈被告甲 100萬元之任何理由，而被告甲 、乙 
    於C男出生後，已無意願再生育子女，已如上述，是如非甲
    男以100萬元為交換條件，被告甲 、乙 實無再懷孕、生產D
    女之意願，是以，甲男交付被告甲 、乙 100萬元，為被告
    甲 、乙 懷孕並生產D女後，交付甲男扶養之代價，已經明
    確，辯護意旨尚非可採。
八、綜上，被告甲 、乙 共同對D女買賣人口之犯行，堪以認定
    ，其等上訴後否認犯行，仍非可採，此部分犯行事證已經明
    確，應依法論罪科刑。
肆、論罪科刑及撤銷原判決之理由
一、被告甲 、乙 於本件行為時，均為年滿20歲成年人，被害人
    D女則為未滿7歲之兒童，其等間為直系血親關係，為家庭暴
    力防治法第3條第3項之家庭成員關係，是核被告甲○ 、乙○ 
    所為，均係犯兒童及少年福利與權益保障法第112 條第1 項
    前段、刑法第296 條之1第1 項之成年人故意對兒童犯買賣
    人口罪。被告甲 與甲男辦理D女認領登記部分，則係犯刑法
    第214條之使公務員登載不實公文書罪。自然意義之數行為
    ，得否評價為法律概念之一行為，應就客觀構成要件行為之
    重合情形、主觀意思活動之內容、所侵害之法益與行為間之
    關連性等要素，視個案情節依社會通念加以判斷。刑法刪除
    牽連犯之規定後，原認屬方法目的或原因結果，得評價為牽
    連犯之二犯罪行為間，如具有局部之同一性，或其行為著手
    實行階段可認為同一者，得認與一行為觸犯數罪名之要件相
    侔，依想像競合犯論擬（最高法院107年度台上字第1066號
    判決意旨參照），被告甲 為使D女順利出養於甲男，於D女
    出生後配合前往辦理認領及親權行使之登記，均係出於同一
    犯罪目的，且具有目的與手段之關連性，應依想像競合之規
    定，從一重之買賣人口罪論處。
二、刑法第296條之1之買賣人口罪，係刑法第二十六章妨害自由
    罪之一種犯罪型態，乃指行為人基於圖利之意思，將人視為
    有價之物品，貶抑其人格，使居於交易客體之地位，屬於侵
    害個人自由法益之犯罪，家庭成員間犯買賣人口罪者，屬對
    被害人身體、精神之不法侵害之家暴力行為，因家庭暴力防
    治法並無對家庭成員間犯買賣人口之相關刑罰規定，是應依
    上開刑法之規定予以論罪科刑。
三、被告甲 、乙 就對D女犯買賣人口罪部分，被告甲 、甲男就
    使公務員登載不實部分，各有犯意聯絡及行為分擔，應分別
    論以共同正犯。
四、被告甲○ 、乙○ 成年人，故意對未滿12歲之被害人、D 女犯
    買賣人口罪，應依兒童及少年福利與權益保障法第112 條第
    1 項前段規定，加重其刑。
五、撤銷原判決之理由：原判決以被告甲 、乙 此部分犯行事證
    明確，予以論罪科科刑，固非無見，然查：㈠本件甲男於收
    養C男後，再以100萬元為代價，與被告甲 、乙 協議懷孕並
    生產D女，於甲男提出該等條件時，被告甲 甫生產C男不久
    ，且已裝設避孕器，因甲男該等提議，被告甲 、乙 方決定
    取出避孕器而再度懷孕，是被告甲 懷孕、生產D女，均在其
    與甲男買賣人口之犯罪計畫內，其等最終目的即透過被告甲
     生產D女後，交由甲男扶養，是被告甲 懷孕、生產所需付
    出之費用（包括生產費、營養費等)，本屬被告甲 為完成犯
    罪行為所需付出之成本，被告甲 、乙 既與甲男協議以100
    萬元作為懷孕、生產並交付D女之代價，自無再就被告甲 生
    產所須費用排除於犯罪所得以外之理，原判決於犯罪事實欄
    載明，100萬元中20萬元非屬買賣人口之對價，實有違誤。
    至於該部分犯罪所得予以宣告沒收是否過苛，則屬沒收法律
    效果之問題，尚不影響犯罪事實之認定。㈡刑法偽造文書罪
    所謂足生損害於公眾，指足生損害於公共利益而言，他人，
    指自己以外之第三人私益而言。偽造書罪之成立，以足生損
    害於公眾或他人為特別要件，此項構成犯罪之特別要件，必
    須於判決事實欄內明確認定，詳加記載（最高法院86年度台
    上字第5651號、89年度台上字第762號判決意旨參照），本
    件被告甲 與甲男，於106年12月20日前往「桃園○○○○○○○○○
    」，係同時填載「認領暨姓氏、權利義務行使負擔書約」、
    「認領登記、姓名變更/冠姓/從姓登記申請書」向承辦公務
    員申請辦理「認領登記」及「對於D女權利義務之行使負擔
    」，此為被告甲 於偵查中供述明確（他卷第194-195頁），
    而經形式審查後，分別於甲男之「戶籍謄本（現戶全戶）」
    （他密卷第257頁）中，關於D女部分登載「父：甲男」、「
    記事：原出生別長女民國106年12月20日被甲男認領」、「
    因被認領民國106年12月20日協議由父行使負擔未成年子女
    權利義務」，及D女之「戶籍資料（現戶部分）」（他密卷
    第79頁），登載：「父：甲男」等不實事項，原判就此部分
    僅認定被告甲 與甲男共同填載「認領暨姓氏、權利義務行
    使負擔書約」，就不實登載事項僅認定「甲男為D女之生父
    不實事項」，已有疏漏，而本件公務員登載不實內容，包含
    關於被害人D女生父及父母權利義務行使等項目，對於被害
    人D女身分法益亦生影響，屬於刑法第214條構成要件所稱「
    足生損害於他人」之情況，然原判決於犯罪事實欄僅認定，
    被告甲 、甲男使公務員登載不實行為，足生損害於戶政機
    關對於戶籍管理之正確性，仍有未洽。是以，被告甲 、乙 
    上訴後否認犯罪，雖無理由，然原判決既有上開違誤之處，
    仍屬無法維持，應由本院撤銷改判。
六、刑法第59條規定犯罪之情狀顯可憫恕者，得酌量減輕其刑，
    其所謂「犯罪之情狀」，與同法第57條規定科刑時應審酌之
    一切情狀，並非有截然不同之領域，於裁判上酌減其刑時，
    應就犯罪一切情狀（包括第57條所列舉之10款事項），予以
    全盤考量，審酌其犯罪有無可憫恕之事由（即有無特殊之原
    因與環境，在客觀上足以引起一般同情，以及宣告法定低度
    刑，是否猶嫌過重等等），以為判斷（最高法院95年度台上
    字第6157號判決意旨參照）。本罪法定刑為5年以上有期徒
    刑，得併科50萬元以下罰金，被告甲 、乙 成年人故意對兒
    童犯本罪，依前開規定，加重其刑至二分之一，法定刑度不
    輕。而本罪於88年4月21日所增定，列於刑法妨害自由罪章
    ，屬侵害個人法益犯罪，而比較同屬該罪章第296條第1項使
    人為奴隸罪，其法定刑度為有期徒刑1年以上7年以下，仍較
    本罪為輕，顯見於立法體系上觀察，本罪之惡性及對被害人
    之侵害嚴重程度，應較使人為奴隸罪為重，而達於人性尊嚴
    之完全剝奪，將被害人物化、客體化，而有科以重刑之必要
    ，此由本罪立法理由稱：「人口買賣逼良為娼惡性重大，宜
    單獨條列處罰」等語，亦可見得。是以於個案中，如科以本
    罪之法定刑度以上之罪行，仍應審究個案中是否情節及對被
    害人之侵害性程度，已超越使人為奴隸罪之嚴重程度，而應
    量處立法者就本罪所規定之法定刑度，否則即有輕重失衡之
    嫌。本件並非人蛇集團專以販賣人口為業，將人視為貨物進
    行交易，對於被害人之人性尊嚴完全予以剝奪，僅為賺取利
    益之情況，被告甲 、乙 雖在本身並無意願生育之情況下，
    接受甲男以100萬元為代價之提議，由被告甲 懷孕、生產D
    女並交付甲男扶養，然被告甲 、乙 先前出養於甲男之C男
    ，及本件被害人D女，確實由甲男及其配偶妥善照顧，有桃
    園市政府社會局109 年2 月18日桃社工字第1090012765號函
    附桃園市政府社會局個案匯總報告摘要在卷可憑（原審密卷
    第181至187頁），被告甲 、乙 雖意圖賺取利益，然尚非對
    被害人D女出養後之狀況毫不關心，而我國民間確實存有將
    無法養育之子女出養於他人之習俗，於出收養制度尚未法制
    化前，民間出養子女並收取餽贈之情況仍非少見，而此等未
    顧及兒童最佳利益而私下出收養之行為，實屬陋習，於相關
    制度益見完備後，即應循正當管道為之，被告甲 、乙 分別
    僅國中畢業、國小肄業之教育程度，未能正視後果之嚴重性
    ，並顧慮被害人D女之人格法益與人性尊嚴之維護，而為本
    件賺取不當利益之行為，固屬不該，然仍難謂惡性重大，犯
    罪情節相對輕微，如科以法定最低刑度有期徒刑5年以上，
    相較於使人為奴隸罪僅以有期徒刑1年以上為法定罪低刑度
    ，本件實有情輕法重，違反比例原則之情況，爰依刑法第59
    規定，就被告甲 、乙 均酌減其刑，並先加後減之。
七、除上開酌減情狀外，本院並考量被告甲 、乙 為同居關係，
    97年起至101年間，已陸續生育4名子女（含後續出生之C男
    、D女及么女，共7名子女），其中次女已出養於他人，103
    年間生產C男後，2人經濟狀況更陷窘境，已無力負擔4名子
    女之扶養費用，且被告甲 、乙 均無固定工作收入，此除為
    證人B-1證述明確外，並有其等財產所得資料可參，被告甲 
    、乙 對於家庭之維持及子女之養育，實難謂付出相當之心
    力，其中被告乙 更有數項犯罪前科，包含毒品犯罪，對於
    其等所生育之子女而言，無疑在經濟狀況欠佳外，更造成其
    等對於生活之不穩定、不安全感。而其等於此客觀情況下，
    接受甲男提議，以100萬元懷孕、生產D女，圖謀不法利益之
    意圖明確，且本件幸得D女出生後，健康狀況良好，甲男因
    而依約收養D女，如D女出生後並非健全狀態，則甲男是否仍
    願意依約收養D女，又若甲男毀棄約定不願收養D女，被告甲
     、乙 能否再扶養D女，或給予妥善照顧，此等後果均為被
    告甲 、乙 所無法承擔，對於D女之利益亦屬重大影響，而
    此所以出收養制度應遵循法律規定，以兒童之最佳利益為出
    發點，由國家介入為妥善之安排，被告甲 、乙 為圖自己利
    益而忽略上開風險，仍有不該。並斟酌被告甲 、乙 同居，
    2人共生產7名子女，其中4名子女由被告甲 、乙 及乙 母親
    B-1共同照顧，經濟狀況不佳，需仰賴接濟、補助；被告甲 
    國中畢業，現以勞力工作維生，無刑事犯罪紀錄之素行；被
    告乙 因另案毒品案件，現正執行中，國小肄業之教育程度
    ，入監前以防震工程維生，另有家庭暴力防治法之犯罪前科
    紀錄，暨其等犯後態度及其他一切情狀，分別量處如主文所
    示之刑。
八、沒收部分
　　共同正犯犯罪所得之沒收、追徵，應就各人所分得之數為之
    。所謂各人「所分得」之數，係指各人「對犯罪所得有事實
    上之處分權限」而言。因此，若共同正犯各成員內部間，對
    於犯罪所得分配明確時，應依各人實際所得宣告沒收；若共
    同正犯對於犯罪所得，其個人確無所得或無處分權限，且與
    其他成員亦無事實上之共同處分權限者，自不予諭知沒收；
    然若共同正犯對於犯罪所得享有共同處分權限時，僅因彼此
    間尚未分配或分配狀況未臻具體、明確，參照民法第271條
    「數人負同一債務，而其給付可分者，除法律另有規定或契
    約另有訂定外，應各平均分擔之」，民事訴訟法第85條第1 
    項前段「共同訴訟人，按其人數，平均分擔訴訟費用」等規
    定之法理，應平均分擔（最高法院107年度台上字第2989號
    判決意旨參照），本件甲男與被告甲 、乙 協議，以100萬
    元為代價，由被告甲 、乙 懷孕、生產D女，並將D女交付甲
    男扶養，是被告甲 、乙 本件買賣人口犯行之犯罪所得即為
    100萬元。而被告甲 因懷孕、生產而由犯罪所得中之20萬元
    支付相關費用，屬其犯罪所付出之成本，不於犯罪所得中扣
    除，然因該部分仍屬被告甲 之必須花費，被告甲 懷孕、生
    產仍須負擔相當之健康風險，如就該部分之所得予以宣告沒
    收，仍有過苛之嫌，乃就該部分之20萬元犯罪所得，依刑法
    第38條之2第2項規定，不予宣告沒收。而就所收取之剩餘80
    萬元，被告甲 、乙 均供稱，已經花用完畢，且2人均有花
    用（他卷第187頁、195頁，原審卷一第221頁、229頁，卷二
    第107頁），並無明確區分處分權之情況，是依上開最高法
    院判決意旨，就80萬元犯罪所得部分，應由被告甲 、乙 平
    均分擔，爰依刑法第38條之1第1項前段、第3項規定，就被
    告甲 、乙 各宣告沒收犯罪所得40萬元，於全部或一部不能
    沒收或不宜執行沒收時，各追徵其價額。
乙、無罪部分
壹、公訴意旨另以：被告甲 與被告乙 為未婚之男女朋友，被告
    甲 自被告乙 處受孕後，於105年3月8日生下C男（真實姓名
    、年籍詳卷），2人因經濟困窘，經不詳之女子透過臺灣國
    際天佛密苑金剛佛學會理事長丙○○介紹，得知甲男願意以50
    萬元之代價收養C男，後因甲男向法院聲請收養C男之過程中
    ，遭法院駁回收養之聲請後，遂以生父被告乙 將姓氏由「
    鄭」改為「林」之方式，令C男冠上與甲男相同之姓氏「林
    」，再轉以「寄養」之方式，將C男入戶籍至甲男戶內再改
    名，並由丙○○於同年4月間某日，在被告甲 當時位於雲林縣
    土庫鎮忠孝街居處(住址詳卷)，由被告甲 將甫出生之嬰兒C
    男交予丙○○，再由丙○○透過不知情「游象敬」所轉交甲男所
    支付之50萬元現金與甲 ，丙○○帶走C男後，於不詳之時、地
    ，將之交由甲男撫養，被告甲 、乙 、甲男及丙○○遂以上開
    等方式為買賣人口1次。因認被告甲 、乙 涉犯刑法第296條
    之1第1項之買賣人口罪嫌。
貳、公訴意旨認為，被告甲 、乙 涉犯刑法第296條之1第1項之
    買賣人口罪嫌，係依被告甲 、乙 、同案被告丙○○之供述、
    桃園○○○○○○○○○107年7月13日桃市龜戶字第1070005558號函
    檢附之認領登記申請書、認領暨姓氏、權利義務行使負擔書
    約、安安婦兒聯合診所107年6月8日107安字第0608號函檢附
    之甲 住院病歷、生產紀錄、甲男之全戶戶籍謄本為據。被
    告甲 、乙 均堅詞否認犯行，被告甲 辯稱：我沒有賣小孩
    等語，被告乙 則辯稱：不是因為錢，我不認識甲男，是我
    母親及鄰居介紹，丙○○才來講，我才把小孩給甲男收養等語
    （本院卷第375-376頁）。被告甲 辯護人辯護略以：被告甲
     生C男前已生4個小孩，其中一個已出養，生育C男後，乙 
    母親建議自己養不起，給別人養，收養未獲法院准許，才直
    接將C男給甲男扶養，C男出養部分，被告2人在與甲男接觸
    時，沒有賣小孩的故意，事後甲男饋贈一筆錢，不會變成有
    賣小孩的故意，甲男經濟狀況滿好，甲男願意饋贈50萬，金
    額高低沒有客觀標準，乙 母親警詢是檢舉賣D女，沒有檢舉
    賣C男，作證也說養不起要給別人養，C男部分，被告沒有賣
    小孩故意存在等語。被告乙 辯護人辯護稱：甲男、被告乙 
    雙方經過丙○○介紹過程，兩邊相當熟識，跟販賣人口不一樣
    ，買賣人口是把人當貨物買賣才構成買賣人口罪，本件顯然
    沒有把人當成貨物，至少在甲男這邊沒有，他就是要兩個孩
    子，所謂50萬、100萬，在收養關係，沒有所謂對價等語。
參、犯罪事實應依證據認定之，無證據不得認定其犯罪事實；又
    不能證明被告犯罪者，即應諭知無罪之判決，刑事訴訟法第
    154 條、第301 條第1 項分別定有明文。而基於無罪推定原
    則，被告犯罪之事實應由檢察官提出證據，並指出證明方法
    加以說服，使法院達於確信之程度，始得為被告有罪之認定
    ，否則，即應諭知被告無罪，由檢察官蒙受不利之訴訟結果
    ，此為檢察官於刑事訴訟個案中所負之危險負擔，即實質舉
    證責任。而被告否認犯罪，並不負任何證明責任，僅於訴訟
    進行過程中，因檢察官之舉證，致被告將受不利益之判斷時
    ，被告為主張犯罪構成要件事實不存在而提出某項有利於己
    之事實時，始需就其主張提出或聲請法院調查證據，然僅以
    證明該有利事實可能存在，而動搖法院因檢察官之舉證對被
    告所形成之不利心證為已足，並無說服使法院確信該有利事
    實存在之必要（最高法院100年度台上字第6294號判決意旨
    參照）。
肆、刑事上販賣罪之完成，與民事上買賣契約之成立，二者之概
    念尚有不同。在民事上，買賣雙方就買賣標的物與價金等買
    賣要件之意思表示一致，其買賣契約固已成立，然刑事上之
    販賣行為，則須以營利為目的，將標的物販入或賣出，有一
    於此，其犯罪行為始為完成。刑法第296條之1之買賣人口罪
    ，係刑法第二十六章妨害自由罪之一種犯罪型態，乃指行為
    人基於圖利之意思，將人視為有價之物品，貶抑其人格，使
    居於交易客體之地位，進行對價之人身自由買賣（販入或賣
    出），而將該被賣之人移置於買方實力支配之下者，始足當
    之（最高法院99年度台上字第7434號判決意旨參照）。是以
    ：
一、刑法買賣人口罪之成立，並非僅以客觀上有利益交付、人口
    移置之行為即足當之，仍應審認行為人於主觀上是否有藉此
    營利之意圖，而使所販賣之人口貶為客體地位，進行有對價
    之交易行為。是以，出於犯罪或不法目的（如意圖使人為性
    交易、勞動等人口販運行為），以無血緣關係之人為交易標
    的而收取利益者，固然屬於刑法所不許之犯罪行為，而應論
    以買賣人口罪，相對於此，如生父、生母因客觀環境因素考
    量，將子女交付於他人扶養，並接受相當之餽贈，則不能一
    概以買賣人口行為論之，此等行為雖同樣具有「收取利益」
    、「人口移置」之外觀，然行為人主觀上是否有「藉以營利
    」、「將所販賣之人口貶為客體地位」之意欲，仍應有其他
    證據足以證明。
二、我國法制上准許生父、生母出養子女，此依兒童及少年福利
    與權益保障法第15條第1項、第3項規定：「從事收出養媒合
    服務，以經主管機關許可之財團法人、公私立兒童及少年安
    置、教養機構（以下統稱收出養媒合服務者）為限。」「收
    出養媒合服務者從事收出養媒合服務，得向收養人收取服務
    費用。」及第16條第1項規定：「父母或監護人因故無法對
    其兒童及少年盡扶養義務而擬予出養時，應委託收出養媒合
    服務者代覓適當之收養人。」即明，而同條例第16條第2項
    、第17條並就出養、法院許可收養之程序予以明定，以保障
    兒童及少年之最佳利益。準此，父母出養子女及收出養媒合
    服務，應遵循上開法定程序，而就違反程序媒合收出養之行
    為，兒童及少年福利與權益保障法第87條、第88條設有處以
    行政罰鍰之罰則規定，非法出養之父母，依同條例第71條規
    定，得由兒童及少年或其最近尊親屬、直轄市、縣（市）主
    管機關、兒童及少年福利機構或其他利害關係人，請求法院
    宣告停止其親權或監護權之全部或一部，或得另行聲請選定
    或改定監護人。
三、由上開兒童及少年福利與權益保障法關於出養、媒合出收養
    之立法體系可知，父母無法盡扶養義務時，得出養子女，經
    主管機關許可之業者，並得為出收養媒合之服務，且依法得
    收取費用，是關於出養媒合行為，並非不得受取任何報酬。
    而就出養之父母而言，收養者餽贈一定之利益作為酬謝，亦
    為我國民間常見之風俗（學說上有以哺乳銀或身價銀稱之者
    ，亦有所謂有償養子、無償養子之區分，見法務部編印，臺
    灣民事習慣調查報告），是民間之出養行為，縱使出養者收
    有一定之利益，是否均屬刑法上買賣人口之行為，實不可一
    概而論，如出養者確實有無法善盡扶養義務之情況，而將子
    女出養他人，並因此受有收養者餽贈之利益，因雙方主觀上
    並無將該名子女貶為交易客體並藉以營利之意圖，即與刑法
    買賣人口罪之要件不符，出養者及媒合者，應視其情況，分
    別依兒童及少年福利與權益保障法上開規定，為行政罰鍰或
    停止親權之處分。　　
四、綜上，「未依規定出養」與「買賣人口」，分別屬行政處罰
    與刑罰之範疇，父母出養子女，縱使不符合前開兒童及少年
    福利與權益保障法程序規定，仍應以父母出養子女，於主觀
    上有藉此營利，並將子女貶為交易客體之情況，方足成立刑
    法買賣人口罪。　　
伍、被告甲 、乙 因同居而懷孕，被告甲 於105年3月生產C男（
    第5名子女），於同年4月間透過丙○○交由甲男扶養，此為被
    告甲 （他卷第179-183頁、193-198頁、319-321頁、349-35
    4頁）、乙 （他卷第185-189頁、197-200頁、317-318頁、3
    51-354頁）供述明確，並有證人丙○○（他卷第231-232頁、2
    51-252頁、367-369頁）、B-1（他卷第7-11頁）之證述、桃
    園○○○○○○○○○108年10月9日桃市龜戶字第1080008189號函暨
    檢附之遷入戶籍登記申請書、委託書（原審卷第195-199頁
    ）、臺灣桃園地方法院105年度司養聲字第335號、106年度
    家聲抗字第16號民事裁定、最高法院106年度台簡抗字第101
    號民事裁定、臺灣桃園地方法院107年度司養聲字第126號民
    事裁定（原審密卷第79-91頁）、C男個人戶籍資料（他卷第
    39頁）、雲林縣政府109年2月19日府社工二字第1092607269
    號函（原審密卷第179頁）、桃園市政府社會局109年2月18
    日桃社工字第1090012765號函暨檢附之個案匯總報告摘要（
    原審密卷第181-186頁）等證據可參。
陸、就出養C男之原因及過程，經查：　
一、C男為被告甲 、乙 因同居而自然懷孕，然因被告甲 、乙 
    前已生育4名子女，其中次女已為他人所收養，此為被告甲 
    （他卷第179-183頁、193-198頁、319-321頁、349-354頁）
    、乙 （他卷第185-189頁、197-200頁、317-318頁、351-35
    4頁）供述在卷，核與證人B-1之證述相符（他卷第7頁），
    並有雲林○○○○○○○○108年11月25日雲北戶字第1080002994號
    函附之被告甲 、乙 全部子女（含出養）戶籍資料（原審卷
    第241-247頁，同原審密卷第147-153頁）、臺灣板橋地方法
    院100年度司養聲字第208號民事裁定（原審密卷第143-144
    頁）、財團法人中華民國兒童福利聯盟文教基金會100年8月
    26日兒盟北收出養收字第調新北市第100282號函暨檢附之收
    養人基本資料暨證明文件一覽表、收出養事件家庭訪視報告
    （原審密卷第195-202頁）、財團法人雲林縣雲萱基金會100
    年9月13日雲萱養字第1000059號函附之兒童及少年收出養案
    件訪視調查表（原審密卷第203-206頁）在卷可考。
二、被告甲 、乙 因經濟狀況不佳，且無固定收入，被告乙 及
    其與被告甲 所生之子女，於102年6月至104年6月、107年9
    月至107年10月經雲林縣政府列冊為中低收入戶，104年7月
    至107年8月及107年11月至109年12月列冊為低收入戶，有雲
    林縣政府109年2月20日府機社救二字第1092310377號函及所
    附低收入戶、中低收入戶證明書（原審密卷第209-225頁）
    、109年9月14日府機社救二字第1092312300號函（本院卷第
    197-203頁）可稽，並有被告甲 、乙 104至107年間財產所
    得稅務資料可查（本院卷第217-226頁、227-235頁）。而證
    人B-1亦證稱：甲 、乙 平時沒有工作，無所事事，有二名
    子女送人扶養（他卷第7頁）、乙 要扶養4個小孩，還租房
    子，1個月5仟元，兩男兩女，一個國一、一個六年級，一個
    四年級，看他生那麼多，我就頭大，他養4個小孩加減有申
    請政府補助，一個2,695元，我的7,759元，我自己也租房子
    ，乙 沒有拿生活費給我，還要向我拿錢（本院卷第295頁）
    等語在卷，與上開財產所得資料並無不符。
三、被告甲 、乙 未曾主動將C男出養於他人，係因被告甲 、乙
     家境困苦，為從事救濟事業之丙○○所知悉，而丙○○透露與
    無子嗣之甲男後，甲男方透過丙○○向被告乙 之母親B-1探詢
    有無收養之可能，此為證人B-1證稱：我遇到介紹人，說人
    家沒生，說要小孩，我看好啦，給人家疼，乙 工作賺不了
    錢，無法栽培小孩，介紹人說對方家庭很好，要我不用煩惱
    ，我說信任你們，就把小孩給人家疼（本院卷第293-294頁
    ）、收養C男一開始是跟我講，我才跟乙 講，我說你養不起
    ，怎麼辦，我老了，無法幫你照顧小孩，一開始是姓翁的太
    太，後來丙○○有來抱小孩（本院卷第297-298頁）等語在卷
    ，核與證人丙○○證稱：我是佛學會理事長，佛學會在幫助窮
    人，甲男是成員，乙 家庭是我們長期關懷的對象，知道他
    們有低收入戶證明，有送物資去他們家，甲男有找人收養小
    孩，乙 這邊困苦需要人家幫忙養小孩，這樣才會牽成（本
    院卷第302-304頁）等語相符。上開過程亦與被告甲 於偵查
    中供稱：我生C男的時候，因為經濟狀況不好，所以經由婆
    婆B-1隔壁的人介紹，知道甲男有錢，所以才會把C男給甲男
    養（他卷第194頁）、C男本來生出來也是要自己養，但時在
    經濟有困難，才會透過別人把C男出養（同卷第350頁）等情
    一致。
四、是以，C男為被告甲 、乙 於同居期間自然懷孕所生產，於
    懷孕及生產後，均未有出養於他人之想法，然因經濟狀況不
    佳緣故，甲男透過丙○○向B-1探詢收養C男之可能，B-1方向
    被告甲 、乙 提議將C男出養於甲男，並非被告甲 、乙 將C
    男視為交易客體，主動提出以金錢為對價而交易C男，應可
    認定。　　
柒、被告甲 、乙 出養C男，係出於經濟因素，並透過B-1建議牽
    線而成，而被告甲 、乙 出養C男，甲男確實有交付50萬元
    現金之事實，亦為被告甲 、乙 所承認（他卷第194頁、198
    頁），並為證人丙○○、B-1證述在卷（他卷第231頁，本院卷
    第293-294頁、297-298頁），而被告甲 、乙 就此收受50萬
    現金之行為，是否出於圖利之意，將C男人物化為交易客體
    ，而與他人為買賣人口之行為，經查：　
一、被告甲 、乙 並非自始無養育C男之意，於B-1轉達出養之事
    前，被告甲 、乙 並無任何將C男出養之計畫，已為前所認
    定，而甲男是在知悉被告甲 、乙 因生育C男後，家庭經濟
    無力負擔，方透過丙○○向B-1傳達收養C男之意，此為B-1於
    本院證述明確，而被告甲 、乙 確實無力支付扶養C男之費
    用，除有上開財產所得資料、低收入戶、中低收入戶證明可
    參外，亦為證人B-1證述明確，是於甲男提出收養之請求時
    ，本難認被告甲 、乙 有何圖利買賣人口之主觀認知。
二、出養子女屬於身分行為之一種，而身分行為並未限定只能以
    無償方式為之，反而依我國民間習俗，對於例如婚聘等身分
    行為，多有一定之金錢或財物作為餽贈，尚不能將此等餽贈
    行為均解為具有圖利意圖之買賣交易行為，出收養行為亦不
    例外，此等金錢或財產之餽贈行為，多出於感謝或回饋之目
    的，與買賣行為出於獲利之意圖不同，本不能僅以出養者收
    有金錢利益，即認定係出於圖利之意圖。本件被告甲 、乙 
    於懷孕、生產C男之過程，均不知悉甲男有收養子女之需求
    ，其等出於同居關係而懷孕、生產C男，本無何不法意圖可
    言，而被告甲 、乙 確實有經濟上之困境，無法同時扶養包
    含C男在內之4名子女，是其等經B-1告知後，同意將C男出養
    於甲男，並非出於買賣人口之意思，不能僅以其等收有甲男
    所餽贈之50萬元現金，即認其等有藉以圖利之意圖。
三、被告甲 、乙 已有合法出養次女之前例，業如前述，是其等
    出於同樣因素，再將C男出養於甲男，尚無從認定有何違法
    之意圖，而被告甲 、乙 將C女出養於甲男後，甲男確實嘗
    試透過法律管道正式收養C男，除將C男入戶籍外，並提出認
    可收養之聲請，此有桃園○○○○○○○○○108年10月9日桃市龜戶
    字第1080008189號函暨檢附之遷入戶籍登記申請書、委託書
    （原審卷第195-199頁）、臺灣桃園地方法院105年度司養聲
    字第335號、106年度家聲抗字第16號民事裁定、最高法院10
    6年度台簡抗字第101號民事裁定、臺灣桃園地方法院107年
    度司養聲字第126號民事裁定可憑（原審密卷第79-91頁），
    則果如被告甲 、乙 及甲男就出收養C男部分，於主觀上認
    為屬於違法買賣人口行為，實無可能再依上開法律程序辦理
    ，徒增違法行為遭人發覺之可能。
四、被告甲 、乙 出養C男之過程，與前開經本院認定為買賣人
    口之出養D女行為，實有重大之差異，被告甲 、乙 於C男出
    生後，已無意再生養其他子女，因而有裝設避孕器之行為，
    其等懷孕、生產D女，完全出於配合甲男之要求，如甲男並
    未提出以100萬元為代價之條件，被告甲 實無取出避孕器，
    再懷孕、生產D女之可能，此與C男出於同居關係而自然懷孕
    並不相同，且甲男是在C男出生後，被告甲 、乙 無力扶養
    之情況下，方向其等提出收養之要求，與D女是在甲男要求
    下懷孕、生產，亦有差異。
五、是以，被告甲 、乙 出養C男之行為，尚無從以刑法買賣人
    口罪論處，至於其等未經合法出養程序，將C男交由甲男扶
    養，而違反兒童及少年福利與權益保障法關於出養之規定，
    仍應由主管機關依法另行處理，尚非本案所得論究。
捌、綜上，本件起訴意旨認為，被告甲 、乙 將C男交付甲男扶
    養部分，依檢察官所提出之證據及本院調查證據之結果，就
    此部分行為是否成立刑法第296條之1第1項之買賣人口罪，
    無法證明達於毫無合理懷疑之心證程度，犯罪既屬無法證明
    ，依法應就此部分被訴事實，為被告甲 、乙 無罪之諭知。
    　　
玖、撤銷原判決之理由：被告甲 、乙 出養C男之行為，並不成
    立刑法第296條之1第1項之買賣人口罪，原審未予詳查，而
    為被告甲 、乙 有罪之諭知，實有違誤，被告甲 、乙 上訴
    後否認犯罪，非無理由，應由本院就該部分罪刑予以撤銷，
    並為無罪之諭知。
丙、應適用之程序法條：刑事訴訟法第369條第1項前段、第364
    條、第299條第1項前段、第301條第1項前段。
本案經檢察官黃立夫提起公訴、檢察官楊碧瑛到庭執行職務。
中　　華　　民　　國　　110 　年　　 1　　月　　12　　日
                  刑事第一庭   審判長法  官　楊清安
                                     法  官　陳珍如
                                     法　官  蕭于哲
以上正本證明與原本無異。
無罪部分，被告不得上訴。
其餘如不服本判決應於收受送達後20日內向本院提出上訴書狀，
其未敘述上訴理由者，並得於提起上訴後20日內向本院補提理由
書（均須按他造當事人之人數附繕本）「切勿逕送上級法院」。
　　　　　                           書記官　徐振玉 
中　　華　　民　　國　　110 　年　　1 　　月　　12　　日
附錄本案論罪科刑法條：
兒童及少年福利與權益保障法第112條第1項
成年人教唆、幫助或利用兒童及少年犯罪或與之共同實施犯罪或
故意對其犯罪者，加重其刑至二分之一。但各該罪就被害人係兒
童及少年已定有特別處罰規定者，從其規定。
中華民國刑法第296條之1第1項
買賣、質押人口者，處5年以上有期徒刑，得併科50萬元以下罰
金。
中華民國刑法第214條
明知為不實之事項，而使公務員登載於職務上所掌之公文書，足
以生損害於公眾或他人者，處3年以下有期徒刑、拘役或1萬5千
元以下罰金。